【裁判字號】    95,建上易,31
【裁判日期】    951205
【裁判案由】    給付保固金
【裁判全文】
臺灣高等法院民事判決                95年度建上易字第31號
上  訴  人  豐鐽企業股份有限公司
法定代理人  甲○○
訴訟代理人  歐斐文律師
被上  訴人  卡舜企業有限公司
法定代理人  丙○○
訴訟代理人  林明正律師
複 代 理人  陳麗玢律師
上列當事人間給付保固金事件，上訴人對於中華民國95年 6月19
日台灣台北地方法院94年度建字第 300號第一審判決提起上訴，
，被上訴人並為訴之追加，本院於95年11月21日言詞辯論終結，
判決如下：
    主      文
上訴駁回。
第二審訴訟費用上訴人負擔。
    事實及理由
壹、程序部分：
    按訴之變更或追加，非經他造同意，不得為之。但第 255條
    第1項第2款至第6款情形，不在此限。第2款：請求之基礎事
    實同一者。民事訴訟法第 446條第1項、第255條第1項第2款
    分別定有明文。又所謂請求之基礎事實同一，係指變更或追
    加之訴與原訴之主要爭點有共同性，各請求利益之主張在社
    會生活上可認為同一或關聯，而就原請求之訴訟及證據資料
    ，於審理繼續進行在相當程度範圍內具有同一性或一體性，
    得期待於後請求之審理予以利用，俾先後兩請求在同一程序
    得加以解決，避免重複審理，進而為統一解決紛爭者，自屬
    之（最高法院91年台抗字第 552號裁定意旨參照）。查被上
    訴人原係依民法第 179條關於不當得利之法律關係請求上訴
    人返還保固金，嗣於本院追加依保固契約之法律關係為請求
    ，上訴人雖不同意其追加（本院卷第58頁至第59頁、第35頁
    背面），惟被上訴人追加之訴與原訴之主要爭點有共同性，
    各請求利益之主張在社會生活上可認為同一或關聯，而就原
    請求之訴訟及證據資料，於審理繼續進行在相當程度範圍內
    具有同一性或一體性，得期待於後請求之審理予以利用，俾
    先後兩請求在同一程序得加以解決，避免重複審理，進而為
    統一解決紛爭，合於上開規定，自應准許。
貳、實體部分：
一、被上訴人起訴主張：兩造於民國（下同）90年 5月間簽立合
    約書，由伊向上訴人承攬「屏南工業區污水處理廠擴建工程
    第十二標」之污水處理工程（下稱系爭工程），約定合約總
    價新台幣（下同）2,080萬元 ，並以每期工程款5%（不含稅
    ）充作工程保留款。系爭工程之實際施作總工程款含稅價為
    22,241,975元（未稅價為21,182,832元），上訴人應給付伊
    之工程保留款合計為1,059,143元，而系爭工程於92年5月23
    日經業主驗收合格，伊乃依合約書附件採購合約一般條款第
    26條「工程驗收3.」之約定出具工程保固書，保固期間自92
    年 5月30日起至93年5月29日止，計1年，惟因上訴人已溢付
    工程款2,766元，兩造遂合意將工程保留款1,059,143元與溢
    付工程款2,766元抵充後應退還之保留款1,056,377元充作保
    固金，而系爭工程之保固期限已屆滿，保固期間並無伊應負
    責之事由，伊之保固責任業已解除，然上訴人迄未將上開保
    固金返還予伊，屢經催討，上訴人均置之不理，為此依民法
    第17 9條不當得利之規定，請求上訴人返還上開保固金。並
    聲明：(一)上訴人應給付被上訴人1,056,377元 ，及自起訴狀
    送達翌日起（94年 9月27日）至清償日止，按年息5%計算之
    利息。(二)願供擔保，請准宣告假執行。
二、上訴人則以：
(一)、依系爭工程合約第26項第 1款規定：「合約工程全部竣工時
    ，乙方應即提出竣工報告單」，第 3款規定：「工程經業主
    或中工驗收合格及點清數量後，乙方應填具工程保固切結書
    及繳交保固金，經甲方派員對保無誤後始結付尾款。」，依
    此規定，被上訴人請領工程款，必須完成工作，並出具竣工
    報告單。查被上訴人未將系爭工程施作完成，是其並無依上
    開約定，提出竣工報告單，明顯不符合系爭合約所約定之請
    款條件，況依證人乙○○證稱：「系爭工程卡舜公司都不處
    理，豐鐽企業就叫我去把工程完工，完工後才給我12萬元而
    已。」、「中華工程、豐鐽企業叫他（即被上訴人）出來施
    作及資金問題，他都避不見面。」等語，由此益證被上訴人
    確未完成系爭工程，伊自得拒絕給付工程款，被上訴人主張
    兩造有將工程保留款轉為保固金之合意云云，並非屬實。
(二)、被上訴人實際施作數量並非合約中所明定，被上訴人應就實
    際數量舉證以實其說，又被上訴人並未檢附證據，說明工程
    尾款1,056,377元之結算方式 ，亦未就工程尾款轉作保固款
    有利於己之事實負舉證責任，況被上訴人於起訴前已委託永
    慶國際通商法律事務所寄發律師函，主張該筆金額為工程保
    留款，是被上訴人就此金額之主張，前後歧異，顯見上開金
    額並非保固金甚明。
(三)、被上訴人因未支付其下游廠商洛德科技有限公司（下稱洛德
    公司）工程款，伊為使系爭工程順利完成，乃先後給付洛德
    公司工程款30萬元、461,920元、12萬元 ，伊自得以上開金
    額與被上訴人所請求之保固金抵銷。
(四)、縱認系爭款項為保固金，且為伊所受領，惟伊係基於保固契
    約關係而受領給付，並非無法律上原因，自無不當得利可言
    ；退步言之，系爭工程於92年 5月23日經業主驗收合格，則
    上開期日為被上訴人得請領工程尾款之始點，至被上訴人於
    94年8月3日起訴時，已逾民法第127條第7款「承攬人之報酬
    因 2年間不行使而消滅」之規定，伊亦得拒絕給付等語，資
    為抗辯。
三、原審命上訴人應給付被上訴人1,056,377元及自94年9月27日
    起至清償日止，按年息5%計算之利息。上訴人不服，提起上
    訴，並於本院聲明：(一)原判決廢棄。(二)上開廢棄部分，被上
    訴人在第一審之訴及其假執行之聲請均駁回。(三)追加之訴駁
    回。被上訴人則聲明：上訴駁回。
四、兩造不爭執之事項：(一)被上訴人於90年 5月間向上訴人承攬
    系爭工程，約定合約總價2,080萬元。(二)系爭工程業於92年5
    月23日經業主驗收合格。
五、本件被上訴人主張：伊於90年 5月間向上訴人承攬系爭工程
    ，約定合約總價2,080萬元 ，並以每期工程款5%（不含稅）
    充作工程保留款。本件工程之實際施作總工程款含稅價為22
    ,241,975元， 工程保留款計為1,059,143元，而系爭工程經
    業主於92年 5月23日驗收合格，伊乃依合約書附件採購合約
    一般條款第26條「工程驗收3.」之約定出具工程保固書，保
    固期間自92年 5月30日起至93年5月29日止，計1年，惟因上
    訴人已溢付工程款2,766元，兩造遂合意將工程保留款1,059
    ,143 元與溢付工程款2,766元抵充後應退還之保留款1,056,
    377元充作保固金，而系爭工程之保固期限已滿1年，保固期
    間並無伊應負責之事由，伊之保固責任業已解除，然上訴人
    迄未將上開保固金返還予伊，屢經催討，上訴人均置之不理
    ，為此依不當得利及保固契約之法律關係，請求上訴人返還
    上開保固金。然此為上訴人所否認，並以上開情詞置辯，是
    本件應審酌者厥為：(一)被上訴人有無如期將系爭工程完工？
    (二)兩造有無將尚未領取之工程保留款轉為保固金之約定或合
    意？(三)上訴人是否給付工程款予被上訴人之下游廠商，而得
    以該款項主張抵銷？(四)被上訴人之保固金請求權時效是否消
    滅？(五)被上訴人依保固契約或不當得利之法律關係，請求上
    訴人給付上開保固金，是否有理由？茲分述如下：
(一)、被上訴人有無如期將系爭工程完工？
(1)、上訴人抗辯：依系爭工程合約第26項第 1款規定：「合約工
    程全部竣工時，乙方應即提出竣工報告單」，被上訴人並無
    提出竣工報告單，可見其未將系爭工程施作完成，自不得請
    領工程尾款云云。
(2)、經查，證人即負責處理系爭工程事宜之胡朝富證稱：「工程
    款是每月按月計畫，我們寫計價單，向被告（即上訴人）請
    領，被告向中華工程請領。一直到最後一次領款，被告公司
    的小姐92年 5月說我要提出保固書，才可以領最後一次工程
    款，我到93年7月才兌現他的票，最後一筆工程款是93年7月
    12日給我，他92年 5月叫我開保固票，他說把保留款轉成保
    固金…」等語（原審卷第26頁反面）。依上開證詞可知，上
    訴人公司人員已要求被上訴人提出保固書，方可請領最後一
    筆工程款，而被上訴人業已提出保固書，此有保固書影本一
    份附卷可稽（台灣板橋地方法院94年度建字第52號卷第19頁
    ），被上訴人若未完成系爭工程，上訴人公司人員何以要求
    被上訴人提出保固書，並要求將保留款轉成保固金？況依業
    主中華工程股份有限公司（下稱中工公司）95年1月9日（95
    ）中工法字第94000721-117-1號函所載：系爭工程已於91年
    8月23日完工，並於92年5月23日正式驗收，此有上開函文在
    卷可稽（原審卷第37頁），若被上訴人未完成系爭工程，則
    系爭工程何能經業主驗收通過！足見被上訴人已如期完成系
    爭工程，已無疑義。
(3)、證人乙○○雖證稱：「系爭工程卡舜公司都不處理，豐鐽企
    業就叫我去把工程完工…完工後才給我12萬元而已…」、「
    中華工程、豐鐽企業叫他（即被上訴人）出來施作及資金問
    題，他都避不見面。」云云。然查，乙○○係被上訴人之下
    游廠商，本有施作之義務，自無由上訴人及中工公司出面敦
    請其施作系爭工程之必要，況其亦證稱：中華工程有追加12
    萬元之路燈給豐鐽作，我一直跟豐鐽催討，他才給我這12萬
    元等語（本院卷第66頁），是證人乙○○證稱被上訴人不處
    理系爭工程，上訴人及中工公司始出面敦請其完成系爭工程
    云云，即有可疑。再者，證人乙○○上開證詞，亦無法認定
    被上訴人未完成系工程之事實，復參以系爭工程已於92年 5
    月23日正式驗收合格等情，足證上訴人以證人乙○○上開證
    詞，抗辯被上訴人未完成系爭工程，其不得請領工程尾款云
    云，殊無可取。
(二)、兩造有無將尚未領取之工程保留款轉為保固金之約定或合意
    ？
(1)、上訴人抗辯：被上訴人並未提出保固書，伊從未同意將工程
    保留款轉為系爭保固金云云。
(2)、經查，依系爭採購合約一般條款第26條工程驗收記載：「工
    程經業主或中工驗收合格及結清數量後，乙方（即原告）應
    填具工程保固書切結書及繳交保固金，經甲方（即被告）派
    員對保無誤後始結付尾款。」、第27條工程保固則約定：「
    在保固期限內，若工程一部份或全部移位、漏水、裂損、坍
    塌、銹損、與規範不符，性能欠妥、或發生其他損壞時，應
    由乙方（即原告）於限期內無償負責修復或更換，如甲方或
    他人蒙受損失，乙方應負賠償責任，若乙方未在限期派員修
    復或更換，必要時甲方（即被告）得自行或另招商備工料修
    復，所需款項由保固金支付…」之約定（台灣板橋地方法院
    94年度建字第52號卷第13頁），足見系爭保固契約目的，係
    在於督促被上訴人履行系爭工程驗收後之瑕疵修復之責。
(3)、次查，系爭工程業已於91年8月23日完工，並於92年5月23日
    經業主驗收合格，且被上訴人於95年 5月30日出具系爭工程
    保固書予上訴人，已如前述，而被上訴人出具保固書時，上
    訴人尚積欠被上訴人系爭工程款2,417,632元及5%保留款1,0
    56,377元等情，已據被上訴人陳述明確，並有被上訴人提出
    之付款明細表在卷可稽（原審卷第32頁）。準此，倘被上訴
    人未依約給付上訴人保固金，上訴人豈有收執被上訴人所開
    立之保固書之可能？又上訴人為何迄未向被上訴人催收保固
    金？且若在保固期限內，發生工程一部分或全部移位、漏水
    、裂損、坍塌、銹損、與規範不符，性能欠妥、或發生其他
    損壞，被上訴人又未在限期派員修復或更換，致使上訴人得
    自行或另招商備工料修復，則所需款項由何而來？況被上訴
    人主張上訴人迄未給付系爭工程保留款乙節，上訴人復不爭
    執；系爭工程既已驗收合格，上訴人卻未支付工程保留款，
    被上訴人亦未現實支付保固金，其惟一之解釋係兩造為求計
    算之方便，乃合意將工程保留款轉為保固金無誤，綜上，堪
    認被上訴人主張兩造已達成以系爭工程保留 款1,056,377元
    充作本件保固金之合意等情，應屬可採。
(4)、上訴人雖抗辯：被人訴人於起前曾發函催討系爭工程之「保
    留款」1,05 6,377元，可見系爭款項並非保固金云云，並提
    出被上訴人於94年 6月30日委託永慶國際通商法律事務所寄
    發之律師函為證（原審卷第12頁）；惟由該函文係以已逾 1
    年保固期間為由，主張上訴人尚未給付該1,056,377元 等語
    ，足見該「保留款」之真意確係指 1年保固期滿後應返還之
    保固金，該函文所載「保留款」應係「保固金」之誤，且此
    亦經被上訴人陳明並予更正錯誤在卷（原審卷第58頁），是
    上訴人以此抗辯被上訴人前後主張有歧異云云，即無可取；
    況由上開函文內容，益足證明被上訴人主張上訴人確未給付
    系爭工程之保留款1,056,377元 ，其自不可能再給付上訴人
    保固款，因此兩造間已合意將上開保留款充作保固金等情，
    應係屬實，上訴人此部分抗辯，自不採信。
(5)、上訴人又抗辯：被上訴人主張之1,056,377元 ，並無計算程
    式云云，惟此業經被上訴人於94年12月12日提出準備書狀陳
    明詳細付款情形（原審卷第32頁），上訴人復抗辯被上訴人
    上開主張之結算方式未檢附證據云云，惟此業經被上訴人提
    出人證胡朝富（原審卷第26頁背面）作為證據方法，一如前
    述，是上訴人空言否認，即無可取。
(三)、上訴人是否給付其他工程款予被上訴人之下游廠商，而得以
    該款項主張抵銷？
(1)、上訴人抗辯：被上訴人有怠於給付其下游廠商之情形，伊為
    使系爭工程順利完工，已代被上訴人先後支付30萬元、461,
    920元 、12萬元之工程款予其下游廠商洛德公司，伊自得以
    上開金額主張抵銷云云。然此為被上訴人所否認，按當事人
    主張有利於己之事實，就其事實有舉證之責任，民事訴訟法
    第 277條定有明文。經查，上訴人雖提出其匯款30萬元、
    12萬元予洛德公司之匯款單，惟上訴人所提出之上開金額30
    萬元、12萬元之匯款單，其匯款日期係在92年12月10日及93
    年12月30日，有該匯款單在卷可稽（本院卷第22頁），上開
    2 筆匯款均在系爭工程完工驗收之後，顯與系爭工程無關。
    上開30萬元之匯款，係因乙○○財務困難，乙○○乃持被
    上訴人開立之支票向上訴人調現，上訴人因此將該30萬元匯
    予乙○○；又乙○○曾施作上訴人向中工公司所承包之路燈
    工程，上開12萬元係上訴人支付之路燈工程款等情，亦據證
    人即洛德公司負責人乙○○證述屬實（本院卷第65頁、第66
    頁），足見上開款項均與系爭工程無關，上訴人抗辯上開30
    萬元、12萬元係其代被上訴人給付工程款予洛德公司乙節，
    自非事實。另上訴人抗辯其有給付乙○○461,920元 工程
    款云云，然其迄未舉證以其實其說，何況證人乙○○已證稱
    ：上訴人除支付路燈工程款12萬元外，未曾支付其他工程款
    等語（本院卷第65頁），則上訴人抗辯其有 給付461,920元
    予乙○○，顯非實在；又乙○○曾施作系爭工程而與被上訴
    人結算後，被上訴人積欠乙○○461,920元工程款 ，被上訴
    人乃於92年10月 5日開立到期之支票乙紙交付乙○○提示兌
    領完畢，此有該支票影本可稽（本院卷第53頁、第54頁），
    上訴人竟張冠李戴，以此抗辯其有給付該461,920元 工程款
    云云，顯非可取。被上訴人於90年 1月18日與乙○○代表
    之麟登企業有限公司簽訂系爭工程中配管工程之發包合約，
    有報價單在卷可稽（本院卷第42頁），而工程施作期間被上
    訴人均有陸續支付乙○○工程款，至92年 7月23日被上訴人
    交付工程尾款結算表予乙○○表示工程合約 總價1,840,000
    元，加上追加「舊有沈澱浮渣斗刮板」工程款40,000元、「
    砂瀘泵臨時電」工程款43,000元、監工費300,000元 、便當
    工資19,200元、中元普渡6,000元 、交際應酬費42,000元、
    飲料5,000元，合計為2,295,200元，扣除先前已陸續支付之
    工程款1,942,528元，尚欠352,672元工程尾款，乙○○回覆
    予被上訴人之結算表亦為相同表示，故同日結算積欠工程尾
    款加以發票稅款109,248，合計461,920元，被上訴人即開立
    台北國際商業銀行樹林分行92年10月 5日到期之支票乙紙交
    付乙○○提示兌領完畢等事實，已據證人乙○○證述屬實，
    並有工程結算明細表、匯款單、支票影本、發票等在卷可稽
    （本院卷第43頁─第57頁）。足證被上訴人並無積欠乙○○
    任何工程款，則上訴人抗辯其有代被上訴人支付工程款情事
    ，應屬無據。
(四)、被上訴人之保固金請求權是否罹於時效？
    上訴人抗辯：系爭工程於92年 5月23日經業主驗收合格，則
    該期日為被上訴人得請領工程尾款之始點，至被上訴人於94
    年8月3日起訴時，已逾承攬報酬請求權之 2年時效，伊自得
    拒絕給付云云。惟查，本件被上訴人請求上訴人給付者，為
    保固金而非工程款，有起訴狀可稽，上訴人將二者混為一談
    ，殊無可取。依被上訴人出具之工程保固書所載「保固期間
    自92年5月30日起至93年5月29日止壹年」等語，是被上訴人
    對系爭保固金之返還請求權，依民法第 128條前段之規定，
    應自93年 5月29日保固期滿之後，始得開始行使，算至被上
    訴人於94年 8月3日提起本訴時，尚未逾越同法第127條規定
    之 2年短期消滅時效期間，是上訴人援引時效抗辯，亦屬無
    理由。
(五)、被上訴人依保固契約或不當得利之法律關係，請求上訴人給
    付上開保固金，是否有理由？
    依系爭合約書附件採購合約一般條款第26條「工程驗收3.」
    之約定，被上訴人須出具工程保固書，又依系爭保固書記載
    ，系爭工程保固期間自92年5月30日起至93年5月29日止，計
    1 年，則系爭工程之保固期間已滿，而保固期間，亦無被上
    訴人應負責之事由；從而，被上訴人依系爭保固契約，請求
    上訴人給付保固金1,056,377元 ，即屬有據；又系爭保固契
    約所定之保固期限雖為 1年，然非指保固契約本身之有效期
    間亦為 1年，系爭保固契約仍有效存在，則上訴人受領給付
    尚非無法律上之原因，自非不當得利，是被上訴人於系爭保
    固契約之外，另以不當得利之法律關係，請求上訴人給付保
    固金，於法尚非有據。
六、綜上所述，被上訴人依系爭保固契約之法律關係，請求上訴
    人給付保固金1,056,377元，及自起訴狀送達翌日即94年9月
    27日起至清償日止，按年息5%計算之利息，自屬有據，應予
    准許。原審判命上訴人應給付上開本息，並依兩造之聲請，
    以供擔保為條件，為准、免假執行之宣告，其理由雖有不同
    ，惟結論並無二致，仍應予維持。上訴意旨指摘原判決不當
    ，求予廢棄改判，為無理由，應予駁回。
七、本件為判決基礎之事證已臻明確，兩造所為之其他主張、陳
    述並所提之證據，經審酌後，認均與本件之結論無礙，無庸
    一一論述，併予敘明。
八、據上論結，本件上訴為無理由，依民事訴訟法第449條第1項
    、第78條，判決如主文。
中    華    民    國    95    年    12    月    5     日
                    民事第十五庭
                        審判長法  官  黃騰耀
                              法  官  許文章
                              法  官  黃國永
正本係照原本作成。
不得上訴。
中    華    民    國    95    年    12    月    5     日
                              書記官  葉國乾


司法院資訊處製作；財團法人民間司法改革基金會備份。
